【裁判字號】    94,易,1447
【裁判日期】    950331
【裁判案由】    動產擔保交易法
【裁判全文】
臺灣板橋地方法院刑事判決              94年度易字第1447號
聲  請  人  臺灣板橋地方法院檢察署檢察官
被      告  乙○○
上列被告因動產擔保交易法案件，經檢察官聲請簡易判決處刑（
94年度偵緝字第1502號），本院認不應以簡易程序為之，改依通
常程序審理，判決如下：
    主  文
乙○○無罪。
    理  由
一、聲請簡易判決處刑意旨略以：被告乙○○於民國91年12月4
    日，以附條件買賣之方式，向臺灣歐利克股份有限公司（下
    稱歐利克公司）購買車牌號碼為8D─595 號營業小客車乙輛
    ，為動產擔保交易之債務人，約定總價金為新臺幣（下同）
    七十三萬元，除頭期款五萬元外，餘款六十八萬依週年利率
    百分之十六計息分三十六期給付，每月為一期，每期付款二
    萬三千九百零七元，約定標的物存放地點為臺北縣中和市○
    ○路305 巷5 弄30號5 樓，在價金未付清之前，標的物所有
    權仍屬於歐利克公司所有，乙○○僅得依約占有使用，不得
    任意遷移或為其他處分。詎乙○○取得該小客車後，即拒不
    付款，並意圖為自己不法之利益，於91年12月13日（聲請簡
    易判決處刑書誤載為93年12月13日），在臺北市松山火車站
    附近，將該小客車典當於玖玖當舖，致生損害於歐利克公司
    ，因認被告所為係犯動產擔保交易法第38條之罪嫌等語。
二、按犯罪事實應依證據認定之，無證據不得認定犯罪事實；又
    不能證明被告犯罪者，即應諭知無罪之判決，刑事訴訟法第
    154 條第2 項、第301 條第1 項分別定有明文。次按認定不
    利於被告之事實，須依積極證據，茍積極之證據本身存有瑕
    疵而不足為不利於被告事實之認定，即應為有利於被告之認
    定，更不必有何有利之證據，而此用以證明犯罪事實之證據
    ，猶須於通常一般人均不至於有所懷疑，堪予確信其已臻真
    實者，始得據以為有罪之認定，倘其證明尚未達到此一程度
    ，而有合理性之懷疑存在，致使無從為有罪之確信時，即應
    為無罪之判決，最高法院82年臺上字第163 號判決、76年臺
    上字第4986號及30年上字第816 號判例意旨復可參照。
三、本件公訴人認被告乙○○涉有前開罪嫌，係以被告於偵查中
    之自白、告訴代理人甲○○於警詢及本院審理中之證述、附
    條件買賣契約書、臺北市監理處91年12月23日北中監三字第
    2091B65498號函文及公告暨動產擔保交易登記證明書、本票
    、利息分攤及入金狀況一覽表、當票存根、臺北建北郵局92
    年1 月28日第281 號存證信函各一份為其主要論據。訊據被
    告坦承向歐利克公司以附條件買賣方式購買上開自小客車，
    於分期價金尚未清償完畢前，即於前揭時、地將上開自小客
    車典當予玖玖當舖等事實，除表示已與歐利克公司達成和解
    ，每月分期攤還一萬元，並無其他辯解。
四、惟按動產擔保交易法第38條規定：「動產擔保交易之債務人
    ，意圖不法之利益，將標的物遷移、出賣、出質、移轉、抵
    押或為其他處分，致生損害於債權人者，處三年以下有期徒
    刑、拘役或科或併科六千元以下之罰金。」法律既明文限制
    以債務人為犯罪主體，而未如同法第39條或第40條兼將第三
    人併列在內，顯係因特定之債務人關係而始成立之罪，保證
    人自不包括在內，司法院大法官會議釋字第277 號解釋意旨
    可資參照。經查：
  (一)本件依告訴人所提卷附附條件買賣契約書、臺北市監理處91
    年12月23日北中監三字第2091B65498號函文及公告暨動產擔
    保交易登記證明書等文件觀之，系爭動產擔保交易之債務人
    均為富中交通有限公司，被告乙○○僅係擔任保證人，並非
    債務人，合先敘明。
  (二)證人甲○○雖於本院審理中證稱，因系爭車輛係屬營業小客
    車，依規定必須靠行，故由富中交通公司出面訂約，車行本
    身不是債務人，亦不需出具本票擔保，實際債務人為被告本
    人，且被告係由其個人帳戶轉入歐利克公司帳戶之方式繳交
    分期價款等語。然按動產擔保交易，應以書面訂立契約，動
    產擔保交易法第5 條前段定有明文；又動產抵押契約、附條
    件買賣契約及信託收據並應分別載明同法第16條、第27條及
    第33條所定之應記載事項（其中之絕對應記載事項），始能
    發生動產擔保交易法上之效力，顯見動產擔保交易具有要式
    性，是就該法相關名詞之解釋，自應以契約上之文義為主，
    方能符合要式性及罪刑法定主義之精神。此由歐利克公司向
    臺北市監理處聲請登記公告本件附條件買賣契約後，上開臺
    北市監理處所核發之91年12月23日北中監三字第2091B65498
    號公告暨動產擔保交易登記證明書上均僅記載債務人為富中
    交通公司，並未提及被告等情，亦可參照。據此，被告於本
    件附條件買賣契約書上，既僅係具有保證人之身分，而未經
    記載或登記為債務人，不論其是否為實際之貸款人或購車者
    ，揆諸前揭說明，自仍非本件動產擔保交易之債務人無疑，
    再依上開釋字第277 號解釋意旨，即與動產擔保交易法第38
    條之構成要件有間，堪以認定。
五、據此，公訴人所舉事證既無從證明被告為動產擔保交易之債
    務人，亦查無其他積極證據足資認定被告有違反動產擔保交
    易法第38條之犯行，揆諸首開法條規定及判例意旨，不能證
    明被告犯罪，自應為被告無罪之諭知。
據上論斷，應依刑事訴訟法第452 條、第301 條第1 項，判決如
主文。
本案經檢察官涂永欽到庭執行職務。
中    華    民    國    95    年    3     月    31    日
                刑事第十八庭審判長法  官 李幼妃
                                  法  官 鄭燕璘
                                  法  官 張紹省
以上正本證明與原本無異。
如不服本判決，應於判決送達後十日內，向本院提出上訴狀。
                                  書記官 周雅玲
中    華    民    國    95    年    3     月    31    日


司法院資訊處製作；財團法人民間司法改革基金會備份。
